臺北高等行政法院判決
　　　　　　　　　　　　　　　　　　 95年度訴字第03894號
　　　　　　　　　　　　　　　.
原　　　告　商春林貿易有限公司
代　表　人　甲○○（董事）
訴訟代理人　林宇文律師
被　　　告　財政部基隆關稅局
代　表　人　丘欣（代理局長）
訴訟代理人　乙○○
上列當事人間因虛報進口貨物產地事件，原告不服財政部中華民
國95年9月6日台財訴字第09500279350號訴願決定（案號：第000
00000號），提起行政訴訟，本院判決如下：
　　主  文
原告之訴駁回。
訴訟費用由原告負擔。
　　事  實
一、事實概要：原告於民國（下同）94年5 月16日委由正元報關
    有限公司向被告報運進口泰國生產貨物乾黑木耳乙批（報單
    第AE/94/2326/0080 號），經被告查核結果，因產地未確定
    ，依關稅法第18條第2 項規定，准原告申請，按應申報之事
    項，先行押款放行，事後再加審查。嗣據財政部關稅總局進
    口貨物原產地認定委員會（下稱原產地認定委員會）認定系
    爭貨物產地為中國大陸，且非屬經經濟部公告准許輸入之大
    陸物品，被告因認原告涉有虛報進口貨物產地、逃避管制之
    違法情事，且貨物已押款放行，乃依海關緝私條例第37條第
    3 項轉據同條例第36條第1 項規定，處貨價2 倍之罰鍰計新
    台幣（下同）546,602 元。原告不服申請復查，經被告以95
    年4 月20日基普復二六字第0951005773號復查決定駁回其申
    請，提起訴願亦遭決定駁回，遂提起行政訴訟。
二、兩造聲明：
　(一)原告聲明：
    1.訴願決定、復查決定及原處分均撤銷。
    2.訴訟費用由被告負擔。
　(二)被告聲明：
    1.駁回原告之訴。
    2.訴訟費用由原告負擔。
三、兩造之爭點：被告認系爭貨物原產地為中國大陸，有無違誤
                ？
　(一)原告主張之理由：
    1.系爭貨物確實由原告向泰國CHIAO HONG INTERNATIONAL
      CO.,LTD （下稱CHIAO HONG公司）進口，CHIAO HONG公司
      係向泰商Doi Saked Mushroom CO.,LTD（下稱Doi Saked
       Mushroom 公司）所購入，有CHIAO HONG公司出具之發票
      （INVOICE ）及裝箱單（PACKING LIST）可稽，並有泰國
      經濟部所出具之產地證明可證。而系爭貨物係由泰國曼谷
      報關出口起岸，直接由輪船運送至基隆港，並向被告報關
      ，中間並無停靠任何其他港口，故系爭貨物確實為泰國生
      產。
    2.高雄關稅局「實到貨物與艙單申報不符案件通報單」雖稱
      ：「．．．經查進口重櫃WHLU0000000 （即本案進口櫃）
      與轉口重櫃WHLU0000000 於94年4 月28日在泰國A2
      TERMINAL貨櫃場進行換櫃動作。來貨乾黑木耳絲，包裝上
      印有【（原木）】標示及紙箱為雙排釘應可證明來貨為大
      陸產製」，惟高雄關稅局僅係依他批貨物大陸轉口至高雄
      載到泰國之黑木耳，即率行認定系爭貨物與他批之貨物係
      屬相同，並未作任何查證之程序，故高雄關稅局顯無事實
      根據而為臆測推敲。
    3.被告發函囑託外交部駐泰國代表處查明「94年4 月間由商
      春林有限公司進口黑木耳絲（Dried Black-Fungus
      Sliced）1 批之商業發票及原產地證明真偽一案」經外交
      部駐泰國代表處函覆「經函請本案製造商Doi Saked
      Mushroom Commpany Limited in Bankgkok ，另並提供該
      公司之登記資料及工廠照片數張供參」可知泰商Doi
      Saked Mushroom公司確實有生產系爭貨物，並有工廠可以
      加工。再者被告更函外交部駐泰國代表處代查證「泰商
      Doi Saked Mushroom Co,Ltd ﹒是否產製白背黑木耳及與
      Chiao Hong International Co.,Ltd間之相關交易真偽事
      宜」駐泰國代表處經濟組亦函復「為本案本組派員於本（
      6 ）月1O、11日偕同旅泰台商Chiao Hong International
      Co., Ltd 羅 江賓及Doi Saked Mushroom Co.,Ltd蘇茂宏
      共同赴泰清邁地區查核，據渠等表示旨揭黑木耳確於清邁
      附近農村栽培、烘製後輸銷台灣，查證相片及於D 公司採
      取之黑木耳樣品如附件1 」「渠等並表示，貴示之SALES
      CONTRACT及相關發票亦均為渠等交易簽發之文件」。可知
      ，系爭貨物交易文件均屬真正，且Doi Saked Mushroom公
      司確實在清邁地區栽培黑木耳，並出售系爭貨物予原告。
      訴願決定捨此確實經過駐外單位查證之結果而不論，卻採
      用高雄關稅局有疑問之通報內容，而為不利原告之認定，
      實屬可議。
    4.原產地認定委員會審議結果認定系爭貨物為中國大陸產製
      ，其鑑定人之資格、鑑定會議之組成、鑑定所依據之標準
      ，是否均符合客觀、公正，而無瑕疵，實均有疑問，自有
      調閱原產地認定委員會就本件所實施之鑑定過程、討論意
      見加以查明之必要。蓋原產地認定委員會，其鑑定報告係
      屬證據評價之領域，與其他鑑定意見並無不同，而僅為證
      據資料之一種。行政法院原則上固應尊重鑑定報告意見，
      然此應以鑑定報告具備客觀性與公正性為前提，並由法院
      同時衡量當事人所提之各項證據資料，以調查鑑定報告之
      可信度與證明力，如有疑義，法院自得拒絕採認或再付鑑
      定，此與判斷餘地係賦予行政機關自行決定之空間，並不
      相同。由於支配證據評價之法則乃自由心證，而鑑定報告
      所欲證明之對象適為行政機關於訴訟上所應負舉證責任之
      事實，法院自不能援引判斷餘地理論，完全採信原產地認
      定委員會之鑑定意見。故對原產地認定委員會之鑑定意見
      ，法院應基於自由心證主義，以類似一般人之地位介入實
      質審查，又縱使鑑定報告具高度專業性，但對鑑定對象之
      選擇、鑑定人之資格、鑑定程序之公正性、鑑定所依據之
      標準是否為該領域所公認等事項，法院亦應詳加調查，據
      以判斷是否採認鑑定報告。
    5.退而言之，縱認泰國CHIAO HONG公司向大陸購買木耳絲，
      此係泰國CHIAO HONG公司之商業行為，與原告並不相干，
      且原告所進口之系爭貨物是否即為泰國CHIAO HONG公司向
      大陸所購買之該批黑木耳絲，亦有疑問。再縱認泰國
      CHIAO HONG公司係向大陸購買黑木耳絲出售原告，但原告
      係向泰國CHIAO HONG公司購買，而黑木耳絲並非十分特殊
      之農產品，原告並無能力判斷該黑木耳絲之產地為何，僅
      能相信泰國CHIAO HONG公司而認係泰國產製，顯然欠缺故
      意過失，依行政罰法第7 條第1 項規定，被告自不應對原
      告為裁罰。
　(二)被告主張之理由：
    1.系爭貨物產地於報關同時被告即已接獲高雄關稅局「實到
      貨物與艙單申報不符案件通報單」略稱：「．．．經查進
      口重櫃WHLU0000000 （即本案進口櫃）與轉口重櫃WHLU
      0000000 於94年4 月28日在泰國A2 TERMINAL 貨櫃場進行
      換櫃動作。來貨乾黑木耳絲，包裝上印有『（原木）』標
      示及紙箱為雙排釘為大陸產製品傳統標示及包裝。」另原
      產地認定委員會94年9 月6 日台總局認字第0941017288號
      函，說明二、「認定依據及理由：參據貴局查核結果、高
      雄關稅局通報單內容及本案發票、產地證明書上所載出口
      人地址與高雄關稅局查核之轉運貨櫃提單（B/L ）上之泰
      方收貨人地址均相同．．．」等情事，認定系爭貨物原產
      地為中國大陸，核與原告所稱貨物經賣方確認泰國產製不
      同，自應以現實認定之證據力為強，而以認定之結果為準
      。原告申報貨物進口既經查驗並認定有虛報貨物產地，被
      告依規定處罰，洵無不合。
    2.系爭貨物經檢送原產地認定委員會會商鑑定結果係大陸物
      品。原產地認定委員會為法定進口貨物原產地認定之權責
      機構，其就個案邀請政府單位、學者、權威專業人士，對
      系爭貨物及各種資料，秉持客觀、超然、嚴謹之態度審理
      ，鑑定結果具客觀性及公正性。
    3.查國外出口商（發貨人），應係海關緝私條例第37條第1
      項各款行為人之延長，在行政法上之注意義務，自應有民
      法第224 條規定之適用，原告應就該履行輔助人（即出口
      商）之故意過失負同一責任，換言之出口商之故意過失，
      視為原告之故意或過失，故原告仍應受罰。
　　理  由
一、原告起訴後，被告代表人變更為丘欣，是新任代表人具狀聲
    明承受訴訟，核無不合，應予准許，合先敘明。
二、按「報運貨物進口而有左列情事之一者，得視情節輕重，處
    以所漏進口稅額2 倍至5 倍之罰鍰．．．四、其他違法行為
    。」「有前2 項情事之一而涉及逃避管制者，依前條第1 項
    及第3 項論處。」「私運貨物進口、出口或經營私運貨物者
    ，處貨價1 倍至3 倍之罰鍰」「前2 項私運貨物沒入之。」
    為海關緝私條例第37條第1 項第4 款、第3 項、第36條第1
    項、第3 項所明定。次按進口非屬臺灣地區與大陸地區貿易
    許可辦法第7 條規定准許輸入之大陸地區物品者，即構成進
    口禁止輸入之物品而涉及逃避管制之違法行為，合先敘明。
三、原告於94年5 月16日委由正元報關有限公司向被告報運進口
    泰國生產貨物乾黑木耳乙批（報單第AE/94/2326/0080 號）
    ，經被告查核結果，因產地未確定，依關稅法第18條第2 項
    規定，准原告申請，按應申報之事項，先行押款放行，事後
    再加審查。嗣據原產地認定委員會認定系爭貨物產地為中國
    大陸，且非屬經經濟部公告准許輸入之大陸物品，被告因認
    原告涉有虛報進口貨物產地、逃避管制之違法情事，且因貨
    物已押款放行，乃依海關緝私條例第37條第3 項轉據同條例
    第36條第1 項規定，處貨價2 倍之罰鍰計546,602 元。原告
    不服，循序提起行政訴訟，主張系爭貨物係向泰國CHIAO
    HONG公司購買，該公司復向泰商Doi Saked Mushroom公司購
    入，原產地確為泰國，被告認定系爭貨物產地為中國大陸，
    並無依據云云。經查：
  (一)系爭貨物報關時，被告即已接獲財政部高雄關稅局通報略以
    ：「一、本局94.3.28 開櫃查核轉口重櫃WHLU0000000 （
    B/L NO.0000000000 ）申報貨名為乾黑木耳SLICE 及黑木耳
    ，來貨外包裝均為紙箱包裝，整朵黑木耳內包裝為一大PE袋
    ，每箱重15KGS 。而木耳絲內包裝分裝於20小包塑膠袋內，
    每小包0.6 KGS ，合計每箱l2KGS ，每小包塑膠袋上印有「
    原木」之標示（詳見照片），品名：木耳絲，重量：600 公
    克±10公克、有效日期：2007.12.31，申報數量485CTN，毛
    重7615 KGS。二、惟查本案艙單申報數量乾黑木耳絲463CTN
    ，毛重7244KGS 與上述B/L 申報數量尚有差異。經查進口重
    櫃WHLU0000000 與轉口重櫃WHLU0000000 於94.4.28 在泰國
    A2 TERMINAL 貨櫃場進行換櫃動作。來貨乾黑木耳絲，包裝
    上印有「原木」標示及紙箱為雙排釘應可證明，來貨應為大
    陸產製。」經被告查驗系爭貨物外包裝雖與高雄關稅局通報
    之轉口貨物外包裝不同，惟整朵黑木耳之內包裝係大型透明
    塑膠袋，黑木耳絲之內包裝上印綠底紅字標示，品名、重量
    、有效日期及「木耳絲」之標示，則與上開通報單所述完全
    相符。另依高雄關稅局通報單所附轉運提單（B/L ）顯示，
    起運口岸為XIAMEN, CHINA （中國廈門），泰方收貨人之地
    址與系爭貨物所附發票及產地證明書上所載出口人地址為3/
    3 M0O. l2T.KONG SONG A.KONG LONG PATUMTANEE 12120
    THAILAND均相同，有進口報單、發票、產地證明書、高雄關
    稅局第BM 94-077 號關員發現實到貨物與艙單申報不符案件
    通報單、查驗紀錄、照片、轉運提單、船期表、貨櫃動態表
    等件影本可稽（本院卷43-50 頁）。衡以前開2 批貨物數量
    龐大（分別為485CTN與463CTN），前者之受貨人地址與系爭
    貨物之發貨人地址相同，顯非偶然巧合。參以系爭貨物經被
    告送請關稅總局原產地認定委員會94年9 月2 日第17次會議
    審議結果，亦認定系爭貨物原產地為中國大陸，有原產地認
    定委員會會議審議表（本院卷84頁）可稽。是被告認系爭來
    貨係由中國大陸廈門出口後，轉口高雄港至泰國換櫃後，再
    行出口至台灣，實際產地為中國大陸，並非無據。
  (二)按進口貨物原產地認定標準第4 條規定：「進口貨品原產地
    由進口地關稅局認定，認定有疑義時，由進口地關稅局報請
    財政部關稅總局會同有關機關及學者專家會商。」經核原產
    地認定委員會係由有關機關代表及專家學者組成，其就相關
    事證會商綜合研判所為之鑑定結果，自有相當之正確性及公
    信力，且由與會專家之專長背景資料（見本院證物袋）可知
    ，其均係具有農作物育種、生產等專長者，所為諮詢意見自
    屬可採。原告未能就前開研判理由提出具體事證為批駁，空
    言主張審議結果非客觀公正，即無可取。
  (三)原告主張系爭貨物原產地為泰國，雖提出發票、裝箱單及原
    產地證明書為證。惟查發票及裝箱單僅能顯示系爭貨物自泰
    國出口來台，無法據以認定產地歸屬。而其所提之原產地證
    明書雖經我國駐外單位簽證，惟加註有「本驗證僅證明簽字
    屬實，文件之內容不在證明之列。」是均不足以為有利原告
    之認定。原告既無法提供系爭貨物之確實產地證明或製造工
    廠之生產線整線證明，自無從認定為泰國產製。至於原告所
    提我駐泰國代表處經濟組93年6 月14日泰經組字第09300008
    500 號、94年6 月7 日泰經組字第094009250 號函，前者係
    在系爭貨物94年5 月12日進口前，後者則係根據Doi Saked
    Mushroom公司函復內容所為（本院卷17、18頁），顯非經我
    駐外單位實地查核，亦不足採。
  (四)按國際貿易實務，買賣雙方對成交貨物之名稱、品質、規格
    、產地等，均於成交時即有明確約定，而進口人自國外報運
    貨物進口，亦有據實申報所運貨物之名稱、品質、規格、產
    地等之義務。原告從事進口農產品業務，縱如所言係向泰國
    購貨，惟泰國鄰近中國大陸，大陸物品充斥，為眾所周知之
    事，其未注意事前查證或特別約明賣方不得以大陸物品交付
    ，縱無故意，難謂無過失，自不得主張免責。
四、綜上所述，原告主張均無可採。從而被告以原告有虛報進口
    貨物產地、逃避管制之情事，且貨物已押款放行，乃依海關
    緝私條例第37條第3 項轉據同條例第36條第1 項規定，處貨
    價2 倍之罰鍰計546,602 元，復查及訴願決定遞予維持，均
    無違誤。原告徒執前詞訴請撤銷，為無理由，應予駁回。
五、兩造其餘陳述於判決結果不生影響，無庸一一論列，併予敘
    明。
據上論結，本件原告之訴為無理由，依行政訴訟法第98條第3項
前段，判決如主文。
中　　華　　民　　國　　96　　年　 　7　　月　 12  　 日
                  第三庭審判長法  官   姜素娥
                              法  官   陳國成
                              法  官   楊莉莉
上為正本係照原本作成。
如不服本判決，應於送達後20日內，向本院提出上訴狀並表明上
訴理由，如於本判決宣示後送達前提起上訴者，應於判決送達後
20日內補提上訴理由書（須按他造人數附繕本）。
中　　華　　民　　國　　96　　年　 　7　　月　 12  　 日
                              書記官   林俞文
